【裁判字號】    97,裁,3780
【裁判日期】    970724
【裁判案由】    贈與稅
【裁判全文】
最  高  行  政  法  院  裁  定
                                      97年度裁字第3780號
聲  請  人  甲○○○
訴訟代理人  吳怡諒
上列聲請人因與相對人財政部臺灣省南區國稅局間贈與稅事件，
對於中華民國97年3月31日本院97年度裁字第2047號裁定，聲請
再審，本院裁定如下：
    主  文
再審之聲請駁回。
再審訴訟費用由聲請人負擔。
    理  由
一、按當事人對於本院所為裁定聲請再審，必須原裁定有行政訴
    訟法第273條之情形者，始得為之。若其主張之再審事由內
    容，經法院從形式上予以審究，確認其與法定再審事由構成
    要件有明顯出入者，其再審即屬「顯無理由」。此外鑑於再
    審程序乃是要求法院廢棄既有之確定裁判，試圖推翻一個已
    生「既判力」之法律狀態，如果再審成立，案件重新審理，
    原來訴訟活動的一切努力即歸於徒勞，並對法律安定狀態的
    維持形成重大衝擊。其在程序上必須慎重開啟。在此法理基
    礎下，對本院所為「認上訴未載明原判決違法之具體理由，
    認其未達上訴合法門檻」之駁回上訴裁定聲請再審者，有以
    下之法理原則應予重申：
  (一)若主張原確定裁定有行政訴訟法第273條第1項第1款所定之
    「適用法規顯有錯誤」之再審事由者，應注意該條款之規定
    如與行政訴訟法第241條第1項之規定內容為比較，行政訴訟
    法第241條第1項對上訴程序所指判決「違背法令」之定義為
    「不適用法規」或「適用（法規）不當」，顯然前開再審事
    由所稱之「適用法規『顯』有錯誤」，顯然再審程序開啟門
    檻之嚴格程度遠高於上訴門檻。因此行政訴訟法第273條第1
    項第1款所稱之「適用法規顯有錯誤」，自然是指法律適用
    上的重大明顯錯誤而言。因此以原裁判表示之法律論點同時
    具備以下三種特徵（三項類型特徵缺一不可）為必要，即：
    (1)與法院主流見解有巨大差異（例如與判例或司法院解釋有
    明顯之違反者）。(2)法理之論述邏輯有嚴重且明確之瑕疵。
    (3)並因此而與法規範所建立之價值或信念直接衝突。
  (二)若主張原確定裁定有行政訴訟法第273條第1項第13款或第14
    款所定之「發見未經斟酌之證物」與「重要證據漏未斟酌」
    之再審事由。則必須該等證據方法得用以證明「其上訴有表
    明具體理由而屬合法上訴」之事實。至於與證明案件實體爭
    點事實有關之證據方法，因與提起法律審上訴合法與否無涉
    ，亦不符合上開構成要件。
  (三)此外再審事由必須與再審對象間有關連性，若對本院前開確
    定裁定聲請再審，所述明之再審事由卻與前訴訟程序之事實
    審確定判決有關，亦難謂已就再審事由為合法之表明。
二、本件聲請人前因贈與稅事件提起撤銷訴訟，經高雄高等行政
    法院以96年度訴字第541號判決（下稱原審判決），認為起
    訴無理由而駁回其訴。聲請人提起上訴，經本院以97年度裁
    字第2047號裁定（下稱原裁定）認為其上訴並未對原審判決
    違背法令之處為具體指摘，違反行政訴訟法第242條之規定
    ，上訴不合法，因此駁回其上訴。為此聲請人以本院上開駁
    回上訴裁定為再審對象，而為本案之再審聲請，並主張本院
    上開裁定有行政訴訟法第273條第1項第1款、第13款及第14
    款所定「適用法規顯有錯誤」、「發見未經斟酌之證物」與
    「重要證物漏未斟酌」之再審事由存在。
三、經查：
  (一)聲請人指為符合行政訴訟法第273條第1項第13款及第14款所
    稱之「證物」，實為與本案實體爭點有關之「83年度營利事
    業各業所得額標準及同業利潤標準」書面資料，完全無涉於
    上訴程序是否合法之事實，依上所述，此等再審事由之主張
    ，於法顯有未合。
  (二)又上開贈與稅案件之主要實質爭點為「聲請人於93年9月8日
    出售全信交通事業股份有限公司股票予其外甥蘇泰清時，依
    遺產及贈與稅法規定相關規定，該股票之財產價值」（此涉
    及聲請人是否構成「以顯著不相當之代價讓與財產」，而符
    合課徵贈與稅之構成要件）。而聲請人指摘原裁定適用法規
    顯有錯誤，亦均與此事實之判斷有關，指摘之具體內容不外
    是：
    1.原審判決在適用法律過程中所引用之行政令函（財政部70
      年12月30日台財稅第40833號函），違反租稅法定原則與
      司法院釋字第536號及第217號解釋意旨，並予詳細說理。
      但原裁定竟指摘其未具體表明上訴理由，顯是適用法規顯
      有錯誤。
    2.又聲請人在上訴理由中已具體指明：原審判決之判斷理由
      ，對待證事實（即股票客觀價值）之舉證責任客觀配置有
      誤，且事實認定亦違反經驗法則，又漏未審酌聲請人所提
      出之重要證據方法（即77年度至81年度之長期虧損事證）
      。但原裁定又認聲請人之上訴未具體表明上訴理由，同樣
      是適用法規顯有錯誤。
  (三)但本院基於下述觀點，認為原裁定之理由論述，尚未到達前
    揭所述「適用法規顯有錯誤」之重大明顯程度，茲說明如下
    ：
    1.判斷此關鍵事實之所依憑之法規範，原審判決已在理由欄
      六至八，詳細說明其認為財政部70年12月30日台財稅第40
      833號函釋為該贈與稅案件適格法規範之理由。固然聲請
      人在前案上訴意旨中，對該等法律見解有所駁斥，但其論
      述內容仍在原審判決範圍內，故原裁定認其主張內容為「
      就原審所為論斷或駁斥其主張之理由，泛言原判決不適用
      法規、法則．．．」，亦非全然無據，自難指原裁定因此
      有「適用法規顯有錯誤」之明顯違法。
    2.又原審判決對上開爭點既依前開函釋，採取「稅上累積盈
      餘」之計算方式，又指明聲請人可以另提其他證據方法證
      明本件無低價出售之事實，此等法律見解基本上是在舉證
      責任客觀配置不改變之情況下，督促聲請人在原審法院提
      出反證，來推翻原審法院已獲致之心證。雖其用語不儘妥
      適（載為「原告若認尚有其他影響讓售價格之客觀因素存
      在，則屬對納稅義務人有利事項，依舉證責任之法理．．
      ．」云云，見原審判決第26頁），但客觀言之，論述結論
      仍無錯誤。則原裁定認其為：「原審認定事實之職權行使
      事項」等情，同樣未到達「適用法規顯有錯誤」之明顯違
      法程度。
    3.而原審判決雖未提及聲請人於77年至81年間之年度虧損事
      實，僅論斷聲請人82年至93年之年度盈餘等情（見原審判
      決第26頁），但僅係判斷股票於轉讓時點價值時，提出之
      傍論（換言之，並不是股票價值心證形成之主要理由）。
      因此原裁定謂：「此等爭議屬對原審取捨證據、認定事實
      職權行使事項之任意指摘」，同樣也有其論述之推理基礎
      ，尚未到達「適用法規顯有錯誤」之程度。
    4.是以本案原裁定之理由論述，並未到達「適用法規顯有錯
      誤」之程度。
  (四)至於聲請人在聲請再審之書狀中一併載明對事實審原確定判
    決之各項指摘，依上所述，同樣難引為本件再審對象之再審
    事由。
四、總結以上所述，聲請人本件再審之聲請，顯無再審理由，應
    予駁回。
五、據上論結，本件聲請為無理由。依行政訴訟法第283條、第
    278條第2項、第104條、民事訴訟法第95條、第78條，裁定
    如主文。
中    華    民    國    97    年    7     月    24    日
                    最高行政法院第一庭
                        審判長法官  鄭  淑  貞
                              法官  姜  仁  脩
                              法官  鄭  小  康
                              法官  吳  東  都
                              法官  帥  嘉  寶
以  上  正  本  證  明  與  原  本  無  異
中    華    民    國    97    年    7     月    25    日
                              書記官  莊  俊  亨


司法院資訊處製作；財團法人民間司法改革基金會備份。
